【裁判字號】    90,自,7
【裁判日期】    900613
【裁判案由】    侵占
【裁判全文】
臺灣雲林地方法院刑事判決                                九十年度自字第七號
    自  訴  人  甲○○
    被      告  丙○○
右被告因侵占等案件，經自訴人提起自訴，本院判決如左：
    主  文
丙○○無罪。
    理  由
一、自訴意旨略以：自訴人甲○○之配偶因經商失敗，又中風殘障，家庭經濟受到影
    響，自訴人因此負擔家庭生計。嗣自訴人陸續有存款積蓄，為買賣股票需要，並
    避免受到配偶所負之債務波及，乃與被告丙○○即自訴人之兒子乙○○情侶商量
    ，於民國八十七年一月十九日，以被告丙○○之名義，分別向國際綜合證券股份
    有限公司虎尾分公司〔下簡稱國際證券虎尾分公司〕設立七００Ｆ000000
    0號帳戶、及合作金庫銀行虎尾分行〔下簡稱合作金庫虎尾分行〕設立0000
    000000000號帳戶，各該存摺、開戶印章及提款卡，均由自訴人保管，
    以便利股票買賣及款項交割之用。詎被告丙○○於八十九年八月間，因故與自訴
    人之子乙○○分手後，通知自訴人該帳戶可繼續使用，當時帳戶僅有新台幣〔下
    同〕一千餘元，因以被告丙○○名義購入之股票，尚未出清。嗣於九十年二月十
    六日賣出股票，得款三十一萬餘元匯入合作金庫虎尾分行後，經自訴人於九十年
    二月二十一日十六時許，以前保管之提款卡，向合作金庫台北永春分行提款時，
    豈料提款卡為提款機保留，經追查結果，始知被告丙○○於八十九年十一月二十
    三日辦理掛失手續。其明知存摺、印章及提款卡，均由自訴人保管，竟謊報遺失
    ，並於九十年二月二十七日，偕同一名男子本欲辦理提款卡領款，惟因需俟一星
    期後始可領卡，被告丙○○改辦通儲領款，因認被告丙○○涉有侵占及誣告罪嫌
    云云。
二、按犯罪事實應依證據認定之，無證據不得推定其犯罪事實；不能證明被告犯罪者
    ，應諭知無罪之判決；刑法上之侵占罪，須持有人變易其原來之持有意思而為不
    法所有之意思，始能成立，如僅將持有物延不交還、或有其他原因致一時未能交
    還，既缺乏主觀要件，即難遽以該罪相繩；又誣告罪以意圖他人受刑事或懲戒處
    分為要件之一，若其所虛構之事實，在法律上不生刑事或懲戒處分之問題，即難
    論以誣告罪。此觀刑事訴訟法第一百五十四條、第三百零一條第一項、及最高法
    院六十八年台上字第三一四六號、二十二年上字第一九七六號判例自明。本件自
    訴人認被告丙○○涉犯侵占及誣告罪嫌，無非係以其配偶因經商失敗，為買賣股
    票需要，並避免受該債務波及，乃商得被告丙○○之同意，以丙○○之名義，分
    別向國際證券虎尾分公司、合作金庫虎尾分行開戶，並由其保管存摺、開戶印章
    及提款卡，以便買賣股票及款項交割。詎被告丙○○竟於八十九年十一月二十三
    日辦理掛失手續，並領取該帳戶之款項，為被告丙○○涉有侵占及誣告罪嫌之論
    據。惟訊據被告丙○○堅決否認有右揭犯行，辯稱：我之前與自訴人兒子乙○○
    是男女朋友，乙○○手頭緊，沒有工作，他向我借二十萬元，借錢時，沒有說要
    做什麼，之後說他母親操作股票順利，說要拿來操作股票，他說股票有賺錢會分
    紅給我，沒有賺錢，會算利息給我，當時因是男女朋友，一直沒有算給我，八十
    九年八月份與乙○○談分手，我請他把印章、存摺、提款卡還我，乙○○說不在
    他身上，我問裡面有沒有買股票、及跟我借的錢如何處理，他不理我，我跟他講
    這戶頭要辦理掛失，他說裡面沒有股票，沒有錢進出，並說要如何處理帳簿，由
    我自行處理，我不知道存摺、印章、提款卡是自訴人保管，我都是跟乙○○談的
    ，是自訴人帶我去開戶沒錯，九十年三月二日及八日，各領出十萬元及二十一萬
    四千元，是要與自訴人談和解之用，他說裡面的錢是他的，我說裡面有部分的錢
    是我的，那錢上次開完庭就存回去了，我領出錢是要與他談，不是要占為己有等
    語。
三、經查：
〔一〕被告丙○○前固以喪失印鑑及喪失存摺為由，填具「印鑑掛失暨更換印鑑申請
      書」、「存摺掛失暨新摺補領書」，向合作金庫虎尾分行聲請更換印鑑及補發
      存摺，惟其聲請更正印鑑及補發存摺之原因，係以「喪失印鑑及存摺」為由，
      且向合作金庫虎尾分行提出聲請，並未指訴他人犯罪、或何人應受懲戒之處分
      ，應無意圖使他人受刑事或懲戒處分情事，此從合作金庫虎尾分行九十年五月
      三日九０合金虎字第一六八三號函並檢附被告丙○○聲請之「印鑑掛失暨更換
      印鑑申請書」、「存摺掛失暨新摺補領書」可明。再者，被告丙○○設立之國
      際證券虎尾分公司七００Ｆ0000000號帳戶，其存摺係補登存摺時內頁
      使用完畢，而依換發程序規定換發，並非掛失換發，復有國際證券九十年四月
      三十日九０國際證虎尾字第二四七號函可按。參以被告丙○○向合作金庫虎尾
      分行以「喪失」印鑑及存摺，聲請更正印鑑及補發存摺，並於國際證券存摺內
      頁使用完畢，換發新存摺等項，核合作金庫虎尾分行及國際證券虎尾分公司，
      均非有偵查犯罪或受理審判職權之機關，非屬刑法第一百七十一條第一項所稱
      之「該管公務員」。且從被告丙○○以「喪失」為由，聲請更正印鑑及補發存
      摺觀之，亦與意圖使他人受刑事或懲戒處分之要件不合。是被告丙○○就此所
      為，難認有誣告情事。
〔二〕至自訴人甲○○以被告丙○○之名義，向合作金庫虎尾分行設立000000
      0000000號之帳戶，並由其保管該帳戶存摺、開戶印章及提款卡，嗣於
      九十年二月十六日賣出股票，得款三十一萬餘元匯入合作金庫虎尾分行後，自
      訴人於九十年二月二十一日十六時提款，竟因掛失而提款卡為提款機保留，認
      被告丙○○將該存摺辦理掛失止付，並領取存摺內之款項，因認被告丙○○涉
      嫌侵占罪嫌。惟被告丙○○否認有侵占情事，辯稱：九十年三月二日及八日，
      由其各領出十萬元及二十一萬四千元，領出之款項，是要與自訴人談和解之用
      ，自訴人說裡面的錢是他的，我說裡面有部分的錢是我的，我領出錢是要與他
      談和解，不是要占為己有等語。經查，被告丙○○確於九十年三月二日及九十
      年三月八日，各領出十萬元及二十一萬四千元等情，已經本院向合作金庫虎尾
      分行查明屬實，有合作金庫虎尾分行九十年四月十九日九０合金虎字第一五０
      八號函並檢附交易明細表可按。而被告丙○○與自訴人甲○○之子乙○○前為
      男女朋友，為兩造所不否認，被告丙○○與乙○○前共同生活期間，乙○○曾
      以被告丙○○之提款卡提款，供作其等生活費用，已經證人乙○○到庭證述明
      確，從證人乙○○前以被告丙○○之提款卡提款，且當時其二人又一起生活，
      足見其等當時感情親密，而未分彼此。雖證人乙○○否認向被告丙○○借用二
      十萬元款項，惟被告丙○○就此亦無法舉證證明，固難認為實在。惟被告當時
      與乙○○一起生活，其間自訴人又以被告丙○○之名義，設立合作金庫虎尾分
      行及國際證券虎尾分公司帳戶，以供自訴人買賣股票及交割款項之用，是被告
      丙○○與乙○○分手後，以其與乙○○之債務未清，且合作金庫虎尾分行之0
      000000000000號帳戶內之款項，有部分為其所有，則被告從該帳
      戶內領出款項，自難認有侵占情事。至被告丙○○對於該存摺之款項有多少，
      自訴人有多少數額，乃另一民事問題。再者，被告丙○○固於九十年三月二日
      及八日，從該存摺內各領出十萬元及二十一萬四千元，已如上述。惟其領取之
      款項，是有意與自訴人甲○○協商解決，此迭據被告供明，復為自訴人所不否
      認，參以自訴人甲○○本欲取回該交割款項，被告丙○○以喪失印鑑及補發存
      摺，不讓自訴人甲○○取回款項，並擔心該帳戶由自訴人繼續使用，可能衍生
      日後違約交割之虞以觀，足見當時被告丙○○有與自訴人協商該款項情事，其
      領出款項應屬暫時性至明。被告謝淑美辯稱其領取該款項，是要與自訴人甲○○協商和解等情，應可採信。被告丙○○於該存摺內，既有自己款項，且認其
      與自訴人之子乙○○尚有借款債務未清，在未協商解決前，未允自訴人從其存
      摺內領出款項，難認有不法所有之意圖。且本件自訴人甲○○與被告丙○○就
      上開股款之爭執，亦已成立和解，有九十年五月二十九日和解契約書可資佐證
      。足見被告丙○○未同意自訴人甲○○領取其存摺內之款項，乃另有其他法律
      上原因之故，揆諸前揭判例意旨，亦與易持有為所有之侵占要件不合。
〔三〕此外，本院復查無其他積極證據足證被告有何誣告及侵占等犯行，揆諸前項說
      明，應依法為被告無罪之諭知。
四、據上論斷，應依刑事訴訟法第三百四十三條、第三百零一條第一項，判決如主文
    。
中      華      民      國    九十      年      六      月     十三     日
                                        臺灣雲林地方法院刑事第二庭
                                            法  官  林秋火
右正本證明與原本無異。
如不服本判決，應於判決送達後十日內，向本院提出上訴狀。（須附繕本）
                                            書記官  曾玲玲
中      華      民      國    九十      年      六      月     十三     日


司法院資訊處製作；財團法人民間司法改革基金會備份。
